【裁判字號】    98,訴,6
【裁判日期】    990804
【裁判案由】    確認土地所有權登記請求權不存在
【裁判全文】
福建連江地方法院民事判決                 98年度訴字第6號
原      告  財政部國有財產局臺灣北區辦事處金馬分處
法定代理人  戊○○
訴訟代理人  甲○○
被      告  丙○○
上列當事人間請求確認土地所有權登記請求權不存在事件，本院
於民國99年7月21日言詞辯論終結，判決如下：
    主      文
確認被告丙○○對坐落連江縣南竿鄉○○段八三五之二地號土地
（地目原，面積二八五八點九一平方公尺）之所有權登記請求權
不存在。
訴訟費用新臺幣捌仟壹佰伍拾元由被告負擔。
    事實與理由
一、按確認之訴，非原告有即受確認判決之法律上利益者，不得
    提起。所謂即受確認判決之法律上利益，係指法律關係之存
    否不明確，原告主觀上認其在法律上之地位有不安之狀態存
    在，且此種不安之狀態，能以確認判決將之除去者而言（最
    高法院52年台上字第1240號判例意旨參照）。又財政部設國
    有財產局，承辦國有財產之取得、保管、使用、收益及處分
    事務；凡不屬於私有或地方所有之財產，除法律另有規定外
    ，均應視為國有財產，國有財產法第1條、第9條第2項及第2
    條第2項分別定有明文。而所謂「凡不屬於私有或地方所有
    之財產」，係指未經登記之不動產或未確定權屬為私有或地
    方所有之財產，同法施行細則第3條亦有明訂。查坐落連江
    縣南竿鄉○○段835-2地號土地（假分割自835地號土地，下
    稱系爭土地），現為未登記之土地，有土地登記公務用謄本
    在卷可按（見本院卷第8頁），如被告或其他第三人未能證
    明屬私有或地方所有，依法即應視為國有財產，並由原告承
    辦取得、保管、使用、收益及處分等事務。被告就系爭土地
    主張時效取得，原告自得於被告聲請時提出異議而接受調處
    ，調處結果於原告一方為不利時，此法律關係之存否不明確
    ，原告主觀上認其法律上地位有不安之狀態存在，且此不安
    狀態能以確認判決除去。是原告就本件訴訟，有即受確認判
    決之法律上利益，得對被告提起確認之訴，合先敘明。
二、原告主張：
(一)系爭土地係未登記土地，被告主張以所有之意思自民國78年
    至98年間占有系爭土地作為耕地使用，而申請依時效取得登
    記為所有權人，經福建省連江縣地政事務所（下稱連江縣地
    政事務所）受理後依法公告，因被告主張顯非事實，原告乃
    提出異議，惟調處結果卻准被告所請，原告實難甘服，乃依
    土地法第59條規定提起本訴。
(二)被告所檢附由證人丁○○、乙○○所出具之土地四鄰證明書
    （下稱四鄰證明），係記載「丁○○、乙○○自78年迄今，
    以所有之意思和平占有系爭土地」，顯該證明書屬虛偽不實
    ，無證明力可言。
(三)被告雖檢附交通部觀光局馬祖國家風景區管理處（下稱馬祖
    風管處）所出具之證明書，據以證明其於95年間同意該處先
    行作為南竿北海遊憩區開發之重大工程使用，然系爭土地位
    於軍方列管之大漢據點範圍內，93年間馬祖風管處為積極推
    展馬祖列島觀光需要而向國防部申請無償撥用大漢據點及北
    海坑道營區，使用範圍亦包括系爭土地。且依國防部軍備局
    工程營產中心北部地區工程營產處（下稱軍備局北區工程營
    產處）98年7月22日備工北管字第0980005254號函內所檢附
    之大漢據點及北海坑道營區土地、房建物清冊及房屋帳卡所
    示，前開營區係軍方於65年間由兵工自建而成，顯被告主張
    占有系爭土地要屬虛偽不實。而馬祖風管處所出具之證明書
    ，難謂非被告為取得系爭土地所有權方始製作。被告既無占
    有系爭土地，當無登記請求權存在。
(四)消極確認之訴，應由被告負舉證責任，被告若不能舉證或所
    提證物不足採用，原告之訴即應認有理，無庸另行舉證。
(五)並聲明：如主文第一項所示。
二、被告則以：系爭土地乃伊祖先向他人購買，為伊祖遺土地，
    有古契約2紙可證，且證人丁○○、乙○○亦可證明伊曾占
    有使用系爭土地。系爭土地現場地形、地貌已有變更，且伊
    年事已高，距離國軍佔用系爭土地又時隔已久，故指界範圍
    必然會有相當落差。另由訴外人朱榮忠向福建省連江縣政府
    所提陳述意見書之相同理由，亦可知被告主張有理由。並聲
    明：駁回原告之訴。
三、原告主張系爭土地為未登記土地，被告以時效取得為由，檢
    附證人丁○○、乙○○所出具之四鄰證明及馬祖風管處所出
    具之證明書，向連江縣地政事物所申請登記，經公告後原告
    提出異議，調處結果准被告登記，原告不服，乃向本院提起
    訴訟，系爭土地位於軍方列管之大漢據點範圍內，93年間馬
    祖風管處為積極推展馬祖列島觀光需要而向國防部申請無償
    撥用大漢據點及北海坑道營區，使用範圍包括系爭土地，北
    海坑道營區係軍方於65年間由兵工自建而成等情，為兩造所
    不爭，並有系爭土地土地登記公務用謄本、地籍調查表、土
    地複丈申請書、土地登記申請書、四鄰證明、馬祖風管處98
    年6月5日函暨所出具之證明書、連江地政公告、原告異議函
    、連江縣政府不動產糾紛調處紀錄表、原告起訴狀、財政部
    國有財產局94年7月15日台財產局接字第0940021471號函、
    行政院94年7月6日院授財產接字第0940020626號函暨所附建
    物及土地改良物清冊、馬祖風管處無償撥用不動產計畫書暨
    撥用建物及土地改良物清冊、南竿鄉○○段340、342、835
    、836地號土地土地登記第二類謄本、撥用建物平面圖、340
    、342、835、836地號土地有無妨礙都市計畫證明書、建物
    使用計畫圖、北海坑道、大漢據點配置圖、馬祖防衛司令部
    93 年12月7日祈中字第0930013127號函、國防部陸軍總司令
    部93年11月22日鄲將字第0930006461號函、國防部93年11月
    12 日昌易字第0930011700號令、軍備局北區工程營產處98
    年7 月22日備工北管字第0980005254號函暨所附大漢據點及
    北海坑道營區土地、房建物清冊及房屋帳卡等附卷可稽（見
    本院卷第8至13、15至19、37至38、52、48、59至60、73至
    95、97至112頁），自堪信為真實。然原告主張被告並未符
    合修正前民法時效取得要件，系爭土地亦非被告祖遺土地，
    則為被告所否認，並以前揭情詞置辯。經查：
(一)按事實為法律關係發生之特別要件者，在消極確認之訴，應
    由被告就其存在負舉證之責任；確認法律關係不存在之訴，
    如被告主張其法律關係存在時，應由被告負舉證責任（司法
    院院字第2269號解釋、最高法院42年台上字第170號判例意
    旨參照）。本件被告抗辯其就系爭土地已符合修正前民法時
    效取得規定，而有所有權登記請求權存在，揆諸上開解釋及
    判例意旨，應由被告就其抗辯負舉證責任。
(二)證人乙○○於99年2月2日本院準備程序中結證稱：伊曾在臺
    灣住7、8年，已經搬回馬祖16年。伊不記得系爭土地何時被
    軍方拿走蓋房子做碉堡，然被拿走以前被告曾在系爭土地種
    地瓜。被軍方拿走以後，即未曾再見過被告使用系爭土地。
    若未設界樁，伊無法指出系爭土地範圍，因地已被剷平等語
    （見本院卷第123至124頁）。則依證人乙○○證言推算，證
    人乙○○於75、6年至83年間係居住於臺灣，無從見聞被告
    是否占有系爭土地，顯見證人乙○○為被告出具之四鄰證明
    所載被告自78年至98年間曾占有使用系爭土地（見本院卷第
    19 頁），與事實並不相符。而系爭土地既於65年間即為軍
    方占有供設置大漢據點及興建北海坑道營區使用，而證人乙
    ○○既證稱為軍方拿走以後，即未曾再見過被告使用系爭土
    地，則被告自65年間起迄今未曾使用系爭土地，亦堪予認定
    。且證人既未至現場指界，亦無從證明其證言所指之土地即
    為系爭土地。故其證言與所出具之四鄰證明，皆不足作為被
    告曾占有使用系爭土地符合時效取得規定之證明。
(三)證人丁○○於99年2月2日本院準備程序中結證稱：伊6、7歲
    時曾見被告姊姊在系爭土地種菜、種地瓜，但當時伊是小朋
    友所以也不是很清楚。伊很少至該地，故亦不知被告家耕種
    到什麼時候，伊不清楚該地是否皆係被告家使用或有無被其
    他人拿去使用等語（見本院卷第124至125頁）。足見證人丁
    ○○對被告有無占有使用系爭土地，及系爭土地之後遭何人
    占有使用，皆並不清楚，顯見其所出具之四鄰證明（見本院
    卷第18頁）亦與事實不符。且證人亦未至現場指界，無從知
    悉其證言所稱之土地是否即為系爭土地。故證人丁○○之證
    言與所出具之四鄰證明，亦皆不足作為被告曾占有使用系爭
    土地符合時效取得規定之證明。
(四)被告至現場指界結果，系爭土地僅1313.56平方公尺在其指
    界範圍，尚有1545.35平方公尺，超過一半面積不在其指界
    範圍，此已非現場地形、地貌變更，被告年事已高且事隔已
    久所得解釋，被告曾否占有使用系爭土地，顯有疑問。
(五)被告所提朱榮忠陳述意見書，內容係主張朱榮忠於83年4月
    19日即提出測量申請，並於84年7月6日與地政人員一同至現
    場指界，故其登記申請案應有金門馬祖東沙南沙地區安全及
    輔導條例（下稱安輔條例）之適用，地政機關應依該條例還
    地於民之立法意旨進行登記案之審查，原告對該案提出之異
    議逾越法律授權等（見本院卷第156至165頁）。惟本件被告
    係於92年4月11日方提出土地複丈之申請，有土地複丈申請
    書存卷為憑（見本院卷第10至13頁），而安輔條例早於87年
    6月24日即已廢止，故本件並無適用安輔條例之可能，與朱
    榮忠前開申請案尚有不同，本院自無從依據該陳述意見書遽
    為有利被告之認定。
(六)被告另提出古契約2紙（見本院卷第117至118頁），主張據
    伊母親所言，該2紙古契約所載土地為伊祖母嫁妝，即為系
    爭土地之賣契，系爭土地係其祖遺土地云云。惟被告亦自承
    伊不知該契約書所載為何人，亦不知契約書所載地名（見本
    院卷第116頁），則該古契約之買受人是否即為被告祖母，
    契約標的是否即為系爭土地，皆屬無從證明，本院自亦無從
    遽以認定系爭土地係被告祖遺土地。
五、綜上所述，本件既係消極確認之訴，應由被告舉證，而被告
    既未能舉證其占有系爭土地已符合修正前民法時效取得要件
    ，復未能證明系爭土地係其祖遺土地，則原告請求確認被告
    對系爭土地之所有權登記請求權不存在，為有理由，應予准
    許。
六、本件事證已臻明確，兩造其餘之攻擊防禦方法及未經援用之
    證據，核與判決之結果無影響，爰不另贅述，附此敘明。
七、據上論結，本件原告之訴為有理由，依民事訴訟法第78條，
    判決如主文。
中    華    民    國    99    年    8    月    4      日
              民事庭  審判長法  官  裕斗
                            法  官  高若珊
                            法  官  王筆毅
以上正本係照原本作成。
如對本判決上訴，須於判決送達後二十日內向本院提出上訴狀。
中    華    民    國    99    年    8     月    4     日
                        書記官  林長貴

司法院資訊處製作；財團法人民間司法改革基金會備份。
